【裁判字號】    90,訴,2076
【裁判日期】    901025
【裁判案由】    偽造文書等
【裁判全文】
臺灣高雄地方法院刑事判決                          九十年度訴字第二七六號
    公  訴  人  臺灣高雄地方法院檢察署檢察官
    被      告  乙○○
右列被告因偽造文書等案件，經檢察官提起公訴（九十年度偵緝字第一０四、八四０
號），本院判決如左：
    主  文
乙○○行使偽造私文書，足以生損害於他人，累犯，處有期徒刑陸月，如易科罰金，
以佰元折算壹日，支票（發票人詹蓓芳、票號0000000號、面額為八萬八千
元、發票日八十九年十一月三十日、付款人高雄縣鳳山信用合作社）背面偽造之「陳
春峰」署押壹枚沒收；又以詐術得財產上不法之利益，累犯，處有期徒刑伍月，如易
科罰金，以佰元折算壹日。應執行有期徒刑拾月，如易科罰金，以佰元折算壹日
，支票（發票人詹蓓芳、票號0000000號、面額八萬八千元、發票日民國八十
九年十一月三十日、付款人高雄縣鳳山信用合作社）背面偽造之「陳春峰」署押壹枚
沒收。
    事  實
一、乙○○前有多次詐欺前科，並於民國八十五年間，因詐欺案件，經本院判處有期
    徒刑一年，上訴後經台灣高等法院高雄分院駁回上訴確定，甫於八十六年二月六
    日執行完畢。
二、乙○○明知其已無力支付租金，意圖為自己不法利益，先於八十七年一月十七日
    向太翊小客車租賃有限公司（下稱太翊公司、原名大元小客車租賃有限公司），
    租用車牌號碼為ＹＴ—二五六五號自用小客車，租期二日，簽發面額四十萬元之
    本票一紙作為擔保，並交付二日之租金新台幣（下同）三千元，藉以取信太翊公
    司。隨即於同年月十九日，再度向太翊公司要求續租，並詐稱：該車不好開，租
    金還車後再付云云，使太翊公司陷於錯誤，同意置換車牌號碼為ＸＴ—九五四八
    號自用小客車出租予乙○○，約定租期為二日，並於同日交付予乙○○使用，詎
    乙○○於取得上開車輛後，拒不繳納租金，遂以此詐術詐得使用該車之利益。迄
    同年二月三日乙○○始託人將上開車輛鑰匙交予太翊公司營業處所之房東轉交返
    還予太翊公司。
三、乙○○復另行起意，明知自已經濟狀況不佳，已無支付貨款之能力，竟意圖為自
    不法之所有，並基於概括之犯意，自八十九年七月三十一日向丙○○，詐購茶葉
    一批，價值一萬六千元，約定交貨當日繳交貨款，詎丙○○依約交付上開茶葉後
    ，乙○○竟一再拖欠貨款，並將上開茶葉販售完畢，仍未清償貨款，丙○○始知
    受騙。復自八十九年十月初起至同月三十日止，連續向甲○○詐購茶葉四、五次
    ，每次價金均約一、二萬元，以月結方式記帳，總計貨款達八萬八千元，甲○○
    均依約交付茶葉，嗣甲○○於八十九年十月三十日請款，乙○○明知其所交付發
    票人為詹蓓芳（另由檢察官為不起訴處分）、票號0000000號、面額為八
    萬八千元、發票日為同年十一月三十日、付款人為高雄縣鳳山信用合作社之支票
    一紙，業於同年十月二十七日遭拒絕往來，仍以之作為貨款之給付，並在該支票
    上偽造「陳春峰」之署名背書，足生損害於陳春峰。惟甲○○屆期提示，卻因拒
    絕往來而遭退票，乙○○亦逃逸藏匿，甲○○始知受騙。
四、案經太翊小客車租賃有限公司、甲○○及丙○○訴由台灣高雄地方院檢察署檢察
    官偵查起訴。
    理  由
一、訊據被告乙○○固不否認有於揭時、地租車未付租金及購買茶葉未支付貨款之事
    實，惟矢口否認有何詐欺犯行，辯稱：於八十七年一月十九日向太翊公司租車，
    約定租期三日，並開立八十七年一月十九日為發票日之支票作為擔保，期間該車
    因其駕駛時發生碰撞，太翊公司要伊賠償，加上租金共三萬多，因此未付租金，
    嗣租期屆滿，太翊公司說正值農曆過年，未營業，所以至八十七年二月三日始委
    託朋友還車，之前亦曾向太翊公司租過二、三次；伊有要先付八千元給丙○○，
    但丙○○不要；又雖自八十九年十月起，即發生經濟困難之情形，然其做小生意
    ，本將以賣出之錢來補貨款，且伊所開設之茶行名稱為春峰茶行，所以於交付甲○○之支票上以「陳春峰」之名義背書云云。經查：
    （一）右揭犯罪事實，業經告訴人太翊公司、甲○○及丙○○於偵查中指訴綦詳
          ，並有估價單一紙、支票及高雄市票據交換所退票理由單一紙、丙○○及
          甲○○之存證信函各一份、本票一紙及租車契約書二份在卷足稽。
    （二）次查，被告辯稱：因告訴人太翊公司要求其租金連同毀損之賠償金全部支
          付三萬多元，因此才未支付租金，且本件於八十七年一月十九日租車時，
          有開立本票作為擔保，嗣租期二日屆至欲還車時，告訴人太翊公司告知過
          年期間未營業，始至同年二月三日還車云云。然查，被告開立之支票係於
          八十七年一月十七日所開立，此有本票一紙在卷足稽，且上開約定租期二
          日屆滿時，尚非農曆過年時期，告訴人亦陳稱：過年時間仍照常營業，費
          用漲價等語，是上開租期屆滿，尚未至農曆過年期間，甚至於過年期間，
          告訴人仍正常營業，被告得隨時返還該車，惟被告竟未依約返還，亦未支
          付任何租金。被告上開所辯顯不足採，足見被告自始即無意支付租金，有
          意圖為自己得財產上不法利益之意思。
    （三）又查，被告於八十九年七月三十一日向告訴人丙○○購買一萬六千元之茶
          葉後，至今均尚未清償貨款，經丙○○以存證信函催告後，被告仍置之不
          理，迄告訴人丙○○訴請偵辦後，始經通緝到案，足見被告並無還款之意
          ，其辯稱：要先還八千元云云，純係卸責之詞，無足採信。又被告向趙紅
          平購買茶葉已無力支付貨款，竟仍隱瞞此等事實，利用與告訴人甲○○間
          之買賣以月結之方式結算貨款，竟於八十九年十月間，連續密集四、五次
          向告訴人甲○○詐購茶葉，得手後均銷售完畢，均未將所得價金償還前揭
          貨款等情，顯見被告辯稱：做小生意，以賣出之錢來支付貨款於八十九年
          十月間開始經濟情況不佳，且一位灌香腸叫阿吉之人欠伊一、二萬元茶葉
          錢未付，致周轉不靈云云，不足採信，足見被告於購買上開茶葉時，即有
          不法為自己所有之意圖。
    （三）被告於八十九年十月三十日交付予告訴人甲○○之右揭支票，已於八十九
          年十月二十七日因存款不足，遭拒絕往來，致告訴人甲○○提示遭退票，
          此有上開支票及高雄市票據交換所退票理由單各一紙在卷足稽。又上開票
          據係由詹蓓芳所簽發，被告則偽造「陳春峰」之署名背書，雖其辯稱：其
          所經營之茶行為春峰茶行，故以陳春峰之名義背書云云。然按所謂簽名，
          法律上並未規定必須簽全名，如僅簽姓或名者，亦生簽名之效力。又商號
          名稱足以表彰營業之主體，則在票據背面加蓋商號印章者，即足生背書之
          效力。被告之姓名為乙○○，而其商號名稱為春峰茶行，被告竟於該支票
          上署名「陳春峰」，惟「陳春峰」並非其別名或綽號，衡之常情，豈有簽
          立合成其姓名「乙○○」及茶行名稱「春峰茶行」，而署名「陳春峰」為
          背書人之理？益見被告於背書之時即知該票據不能兌現，故偽簽「陳春峰
          」之名，以圖卸責，更足徵被告確有意圖自己不法所有之犯意。
    綜上所述，本件事證明確，被告犯行洵堪認定。
二、按支票上之背書，在票據法上係表示對支票負擔保責任之意思，為法律規定之文
    書。核被告所為係犯刑法第二百十條、第二百十六條之行使偽造私文書及第三百
    三十九條第一項、第二項之詐欺取財及詐欺得利罪。被告偽造「陳春峰」署押之
    行為，係偽造私文書之部分行為，而偽造私文書之低度行為應為行使之高度行為
    所吸收，均不另論罪。被告所為數次詐欺取財犯行，時間緊接，所犯罪名相同，
    顯係出於概括之犯意為之，依論以一罪。其所犯行使偽造私文書罪及詐欺取財罪
    二罪間有方法結果關係，為牽連犯，應從較重之行使偽造私文書處斷。又被告所
    犯上開詐欺得利及詐欺取財間，犯意各別，應予分論併罰。末查，被告於八十五
    年間因詐欺案件，經本院判處有期徒刑一年，上訴後經台灣高等法院高雄分院駁
    回上訴確定，甫於八十六年二月六日執行完畢之事實，有台灣高等法院被告全國
    前案紀錄表附卷可稽，其於有期徒期執行完畢後，五年內再犯本件有期徒刑以上
    之罪，為累犯，依法加重其刑。爰審酌被告素行不良，前有多次詐欺前科，有上
    開前案紀錄表附卷可參，仍不知悔改，到處行騙，犯後猶飾詞狡辯，顯無悔意等
    一切情狀，就其所犯上開二罪分別量處如主文所示之刑，又刑法第四十一條業已
    於九十年一月十日修正公布，並於同年月十二日生效，其第一項前段規定：「犯
    最重本刑為五年以下有期徒刑以下之刑之罪，而受六個月以下有期徒刑或拘役之
    宣告，因身體、教育、職業、家庭之關係或其他正當事由，執行顯有困難者，得
    以一元以上三元以下折算一日，易科罰金。」、第二項規定：「併合處罰之數罪
    ，均有前項情形，其應執行之刑逾六月者，亦同」，本件被告犯罪時間雖在上開
    條文修正生效前，然依刑法第二條第一項前段規定，行為後法律有變更者，應適
    用裁判時之法律，故依刑法第二條第一項前段之規定，就被告所宣告之刑分別併
    以諭知易科罰金之折算標準，同時定其應執行刑及諭知易科罰金之折算標準。於
    支票（發票人詹蓓芳、票號0000000號、面額八萬八千元、發票日八十九
    年十一月三十日、付款人高雄縣鳳山信用合作社）背面偽造之陳春峰署押一枚，
    依刑法第二百十九條之規定，宣告沒收。
據上論斷，應依刑事訴訟法第二百九十九條第一項前段，刑法第二條第一項前段、第
五十六條、第五十五條、第二百十六條、第二百十條、第三百三十九條第一項、第二
項、第四十七條、第四十一條第一項、第二項、第五十一條第一項第五款、第二百十
九條，罰鍰罰緩提高標準條例第一條前段、第二條，判決如主文。
中      華      民      國      九十      年      十    月    二十五    日
                                  臺灣高雄地方法院刑事庭
                                      法  官    吳  宏  榮
右正本證明與原本無異。
如不服本判決，應於判決送達後十日內，向本院提出上訴狀。
                                      書記官    呂  怜  勳
中      華      民      國      九十      年      十    月    二十五    日
附錄本案論罪科刑法條：
刑法第二百十條
偽造、變造私文書，足以生損害於公眾或他人者，處五年以下有期徒刑。
刑法第二百十六條
行使第二百十條至第二百十五條之文書者，依偽造、變造文書或登載不實事項或使登
載不實事項之規定處斷。
刑法第三百三十九條第一項、第二項
意圖為自己或第三人不法之所有，以詐術使人將本人或第三人之物交付者，處五年以
下有期徒刑、拘役或科或併科一千元以下罰金。
以前項方法得財產上不法之利益或使第三人得之者亦同。


司法院資訊處製作；財團法人民間司法改革基金會備份。
